ACORDAO-COMPLETO-2427655

ACÓRDÃO 6551/2021 ATA 12/2021 - PRIMEIRA CÂMARA

VISTOS, relatados e discutidos estes embargos de declaração opostos por Yvonne Maggie de Leers Costa Ribeiro em face do Acórdão 9012/2020-TCU-Primeira Câmara, por meio do qual o Tribunal negou provimento a recurso de reconsideração interposto contra acórdão que havia julgado irregulares as contas da embargante referentes à gestão do Instituto de Filosofia e Ciências Sociais da Universidade Federal do Rio de Janeiro (IFCS/UFRJ) no exercício de 1997, 
ACORDAM os Ministros do Tribunal de Contas da União, reunidos em Sessão da Primeira Câmara, diante das razões expostas pelo Relator, em: 
9.1. com fundamento nos arts. 32, inciso II, e 34 da Lei 8.443/1992, conhecer e acolher, com efeitos infringentes, os presentes embargos de declaração;
9.2. tornar insubsistentes os Acórdão 468/2020-TCU-Primeira Câmara e 9.012/2020-TCU-Primeira Câmara;
9.3. com fundamento nos arts. 1º, inciso I, 16, inciso II, 18 e 23, inciso II, da Lei 8.443/1992, julgar regulares com ressalva as contas de Yvonne Maggie de Leers Costa Ribeiro, dando-lhe quitação;
9.4. dar ciência deste acórdão à recorrente, à Universidade Federal do Rio de Janeiro e à Secretaria Federal de Controle Interno.

Embargos de declaração opostos contra acórdão por meio do qual o Tribunal negou provimento a recurso de reconsideração interposto contra decisão que havia julgado irregulares as contas anuais da embargante referente à gestão de instituto da UFRJ no exercício de 1997.

Primeira Câmara

Universidade Federal do Rio de Janeiro.

3. Recorrente: Yvonne Maggie de Leers Costa Ribeiro (XXX.265.107-XX).

13.1. Ministros presentes: Walton Alencar Rodrigues (Presidente), Benjamin Zymler, Bruno Dantas (Relator), Vital do Rêgo e Jorge Oliveira.
13.2. Ministro que não participou da votação: Jorge Oliveira.
13.3. Ministros-Substitutos presentes: Augusto Sherman Cavalcanti e Weder de Oliveira.

BRUNO DANTAS

Ministro Bruno Dantas.

Trata-se de embargos de declaração opostos por Yvonne Maggie de Leers Costa Ribeiro (peças 39-41, 47, 50 e 51) em face do Acórdão 9012/2020-TCU-Primeira Câmara, por meio do qual o Tribunal negou provimento a recurso de reconsideração interposto contra acórdão que havia julgado irregulares as contas da embargante referentes à gestão do Instituto de Filosofia e Ciências Sociais da Universidade Federal do Rio de Janeiro (IFCS/UFRJ) no exercício de 1997.
2.	Formalmente notificada do teor do Acórdão 9012/2020-TCU-Primeira Câmara em 28/9/2020 (peça 46) , Yvonne Maggie de Leers Costa Ribeiro já havia oposto os presentes embargos, em 31/8/2020 (peças 39-41) , com aditamento à peça 47 e novos elementos apresentados às peças 50-51.
3.	Nesta oportunidade, a embargante alega que a deliberação recorrida estaria eivada de omissão sobre o prejuízo ao contraditório em decorrência da falta de citação inicial para defesa prévia e sobre a ocorrência de prescrição (temas 666, 897 e 899 da repercussão geral do STF) . Alega ainda haver erro material por afronta às decisões do STF no MS 34.467 (peças 40, 41 e 50) , que haviam inicialmente suspendido e finalmente anulado as deliberações do TC Processo 575.497/1998-0, utilizados como motivação na deliberação ora embargada.
4.	Diante das questões aduzidas, a recorrente finaliza o expediente com o seguinte pedido:
"Assim, pede-se provimento dos embargos, por ter ocorrido prescrição, em respeito e obediência às decisões do STF, de liminar e de mérito no citado MS 34467 (cópias em anexo) , para considerar anuladas as decisões proferidas nos presentes autos, por ocorrência de prescrição e falta de citação inicial.
 Pede-se urgência preferencial por se tratar de pessoa idosa com mais de 75 anos."
	É o relatório.

não há.

Procurador Marinus Eduardo De Vries Marsico.

PRESTAÇÃO DE CONTAS ANUAIS DA UNIVERSIDADE FEDERAL DO RIO DE JANEIRO. EXERCÍCIO DE 1997. SOBRESTAMENTO ATÉ O TRÂNSITO EM JULGADO DE TOMADA DE CONTAS ESPECIAL. CONTAS ESPECIAIS IRREGULARES COM IMPUTAÇÃO DE DÉBITO. IRREGULARIDADES SUFICIENTES PARA MACULAR A GESTÃO DOS RESPONSÁVEIS. CONTAS ANUAIS IRREGULARES. RECURSO DE RECONSIDERAÇÃO. ARGUMENTOS INSUFICIENTES PARA REFORMA DO JULGADO. CONHECIMENTO E NEGATIVA DE PROVIMENTO. EMBARGOS DE DECLARAÇÃO. ERRO DE FATO. CONHECIMENTO E ACOLHIMENTO. EFEITOS INFRINGENTES PARA JULGAR REGULARES COM RESSALVA AS CONTAS DA EMBARGANTE.

PRESTAÇÃO DE CONTAS (PC)

Secretaria de Recursos (Serur); Secretaria de Controle Externo da Educação, da Cultura e do Desporto (SecexEducação).

Trata-se de embargos de declaração opostos por Yvonne Maggie de Leers Costa Ribeiro em face do Acórdão 9012/2020-TCU-Primeira Câmara, por meio do qual o Tribunal negou provimento a recurso de reconsideração interposto contra acórdão que havia julgado irregulares as contas da embargante referentes à gestão do Instituto de Filosofia e Ciências Sociais da Universidade Federal do Rio de Janeiro (IFCS/UFRJ) no exercício de 1997.
Nesta oportunidade, a embargante alega que a deliberação recorrida estaria eivada de omissões e de erro material, conforme descrito no relatório compõe esta deliberação.
Satisfeitos os requisitos atinentes à espécie, os presentes embargos devem ser conhecidos, com fundamento nos arts. 32, inciso II, e 34 da Lei 8.443/1992.
Inicialmente, acerca da natureza dos embargos declaratórios, julgo relevante transcrever o seguinte excerto do elucidativo Acórdão 3339/2013-TCU-Primeira Câmara:
"A omissão para o acolhimento dos declaratórios é a que diz respeito à questão que deveria ter sido apreciada pelo colegiado mas não o foi. Não constitui omissão ou contradição a adoção de entendimento diverso do preferido pela parte, segundo seus próprios critérios de justiça e de acordo com sua particular interpretação das leis e da jurisprudência. Não há falar em omissão quando o acórdão analisa todas as questões submetidas a exame e as decide com base em teses jurídicas, jurisprudência, interpretação de leis e análise dos fatos que são diversos dos que os jurisdicionados entendem como mais adequados.
 (...) a contradição deve estar contida nos termos do decisum atacado, este compreendido no âmbito desta Corte como o conjunto: Relatório, Voto e Acórdão. Não cabe alegação de contradição entre o acórdão embargado e 'doutrina', 'jurisprudência' ou mesmo 'comando legal'. A alegação é pertinente em recurso de reconsideração ou pedido de reexame, no qual o comando atacado é contrastado com a jurisprudência, a doutrina e o ordenamento jurídico. Entretanto, é descabida em embargos de declaração, cuja única finalidade é esclarecer ou integrar a decisão embargada, excepcionalmente modificando-a."
Dito isso, observo que, no que se refere às alegadas omissões, não assiste razão à recorrente, conforme as considerações a seguir expostas.
Quanto ao suposto prejuízo ao contraditório decorrente da ausência de citação da recorrente nestes autos, registro que a questão foi analisada no relatório do acórdão embargado, cujos fundamentos foram incorporados às minhas razões de decidir. Transcrevo, para maior clareza, o trecho em que o assunto foi abordado: 
"4.7. Quanto ao exercício do contraditório e da ampla defesa, a responsável teve suas alegações de defesa e documentos apreciados no âmbito da tomada de contas especial no TC Processo 575.497/1998-0 (peça 65, págs. 48 a 57, peça 66, págs. 1 a 3, peça 67, págs. 1 a 19 e peça 68, p. 163-204) , com o pronunciamento da unidade técnica à peça 76 daqueles autos, além da interposição de recurso de reconsideração (peça 103 daquele TC) , devidamente analisado e parcialmente provido pelo Tribunal (peça 127 daquele TC) e embargos de declaração (peça 138 do referido TC) . Ressalte-se que foi naquele processo que a responsável sofreu a imputação de débito que justificou o presente julgamento de suas contas pela irregularidade."
Assim, considerando que o julgamento pela irregularidade destas contas anuais foi baseado nas apurações e conclusões realizadas no âmbito da tomada de contas especial objeto do TC Processo 575.497/1998-0, a falta de audiência ou citação da recorrente neste processo não importa em prejuízo ao contraditório e à ampla defesa. É nesse sentido que se firmou a jurisprudência desta Corte, consolidada na Súmula-TCU 288: 
"O julgamento pela irregularidade de contas ordinárias ou extraordinárias prescinde de nova audiência ou citação em face de irregularidades pelas quais o responsável já tenha sido ouvido em outro processo no qual lhe tenha sido aplicada multa ou imputado débito."
No tocante à prescrição, também não vislumbro ter havido omissão, tendo em vista que o assunto foi discutido no relatório e no voto da decisão embargada. Naquela ocasião, embora ciente dos recentes enunciados da repercussão geral do STF acerca do tema, pronunciei-me no sentido de manter a jurisprudência que vem sendo adotado pelo TCU até que sejam supridas as lacunas que impedem a imediata aplicação do entendimento da Suprema Corte, sobretudo por estarem pendentes de julgamento os embargos de declaração opostos no RE 636.886/AL.
Ainda no que tange à prescrição, a embargante busca rediscutir a matéria com base em argumentos ainda não manejados, remetendo ao que dispõe o art. 14 da Lei 8.443/1992: "O Tribunal julgará as tomadas ou prestações de contas até o término do exercício seguinte àquele em que estas lhes tiverem sido apresentadas". Embora esse novo argumento não constitua omissão, contradição ou obscuridade a ser sanada por meio de embargos, cabe refutá-lo com base no entendimento de que o descumprimento do prazo estabelecido no art. 14 da Lei 8.443/1992 para o julgamento de contas, por ser o que a doutrina processualista denomina de prazo impróprio, não implica nulidade dos atos processuais posteriores, nem ocorrência de preclusão ou prescrição (Acórdão 485/2017-TCU-Plenário, 3.470/2009-TCU-Primeira Câmara e 3.013/2015-TCU-Segunda Câmara) .
Passo agora a tratar de relevante ponto aduzido pela embargante, referente a erro material decorrente das decisões do STF no mandado de segurança 34.467. Essas decisões tiveram como objeto as deliberações deste Tribunal no TC Processo 575.497/1998-0, processo de tomada de contas especial em que se imputou débito à embargante.
Em decisão de 28/10/2016, a Ministra Rosa Weber deferiu pedido de medida liminar "para suspender, no tocante à impetrante, os efeitos dos Acórdão 7493/2013-TCU-Segunda Câmara, 1433/2016-TCU-2ª Câmara e 7254/2016-TCU-2ª Câmara, prolatados no processo de Tomada de Contas Especial nº Processo 575.497/1998-0" (peça 41) .
No mérito, em decisão de 17/8/2020 (peça 40) , a ordem foi concedida para anular a imputação de débito implementada por meio das deliberações proferidas no TC Processo 575.497/1998-0, conforme ementa a seguir transcrita:
"MANDADO DE SEGURANÇA. TRIBUNAL DE CONTAS DA UNIÃO. ATUAÇÃO EM TOMADA DE CONTAS ESPECIAL QUE NÃO ESTÁ ABARCADA PELA EXCEÇÃO CONSTITUCIONAL DE IMPRESCRITIBILIDADE, ESTATUÍDA NA PARTE FINAL DO § 5º DO ART. 37 DA MAGNA CARTA. INTERPRETAÇÃO FIRMADA PELO PLENÁRIO DESTA SUPREMA CORTE AO JULGAMENTO DOS RECURSOS EXTRAORDINÁRIOS Nos 852.475 E 636.886, PARADIGMAS, RESPECTIVAMENTE, DOS TEMAS Nos 897 E 899 DA REPERCUSSÃO GERAL. SITUAÇÃO EM QUE MESMO O PRAZO PRESCRICIONAL MAIS DILATADO QUE SE PODE CONCEBER, O DECENAL, PREVISTO NO ART. 205 DO CÓDIGO CIVIL, FOI ULTRAPASSADO, COMO RECONHECEU A AUTORIDADE IMPETRADA, AO PRONUNCIAR A PRESCRIÇÃO DA PRETENSÃO PUNITIVA. ORDEM CONCEDIDA, COM RESPALDO NO ART. 205 DO RISTF, PARA ANULAR A IMPUTAÇÃO DE DÉBITO IMPLEMENTADA POR MEIO DAS DELIBERAÇÕES QUESTIONADAS." (MS 34.467, Rel. Min. Rosa Weber, julgado em 17/8/2020) 
Finalmente, contra tal decisão, a União interpôs agravo interno, que foi conhecido e não provido pela Primeira Turma do STF, em acórdão de 8/3/2021 (peça 50) .
Essas novas informações aduzidas pela embargante são evidentemente de grande relevância para a decisão quanto à sua prestação de contas anual, visto que o julgamento pela irregularidade foi originalmente baseado nas decisões proferidas no âmbito do TC Processo 575.497/1998-0.
Ressalto que a jurisprudência deste TCU admite, excepcionalmente, a modificação de julgado por meio de embargos de declaração, com efeitos infringentes, para a correção de premissa equivocada com base em erro de fato, sobre a qual tenha se fundado o acórdão embargado, quando esse tenha sido decisivo para o resultado do julgamento (v.g. Acórdãos 61/2015, 1.209/2015 e 2.883/2015, todos TCU-Plenário, e 1.272/2015, 9.718/2016 e 3.582/2017, todos TCU-Segunda Câmara) .
Conjugue-se a possibilidade de, também em sede de embargos de declaração, esta Corte modificar decisão embargada para adequá-la à verdade material (Acórdão 3328/2015-TCU-Plenário, relator Ministro José Múcio Monteiro) . Tal posicionamento vai ao encontro dos princípios da eficiência e da racionalidade processuais.
Dita a matéria de direito, observo que, quando o Tribunal julgou irregulares as contas anuais da recorrente, por meio do Acórdão 468/2020-TCU-Primeira Câmara, as decisões proferidas no TC Processo 575.497/1998-0 estavam com efeitos suspensos em razão da decisão liminar do STF (peça 41) . Ocorre que a única motivação para o julgamento pela irregularidade das contas anuais foi justamente o fato que resultou no débito imputado à embargante naqueles autos, conforme voto a seguir transcrito:
"13. No presente caso, a Sra. Yvonne Maggie de Leers Costa Ribeiro teve suas contas especiais julgadas irregulares em razão do pagamento por serviços de engenharia não-executados relativos ao convite 5/1995, conforme os seguintes fundamentos expostos no voto condutor do Acórdão 7493/2013-TCU-Segunda Câmara:
 (...) 
14. Dessa forma, apesar de o fato imputado à ex-Diretora não se revestir de materialidade, já que envolve um débito de R$ 40.911,00, em valores históricos, ele envolve a ocorrência de grave violação a princípio caro à gestão de recursos públicos, que é a correta verificação da regular execução de despesas, antes de seu pagamento. Cuida-se de providência basilar no trato da coisa pública, prevista nas normas que regem a execução da despesa pública, cujo desatendimento abre portas à ocorrência de prejuízos ao erário. 
15. Nesse contexto, compreendo que a ocorrência é suficientemente grave para macular a gestão da responsável no Instituto de Filosofia e Ciências Sociais da Universidade Federal do Rio de Janeiro, sendo correto, na linha da jurisprudência desta Casa, julgar irregulares suas contas ordinárias, com fundamento nos arts. 1º, inciso I, 16, inciso III, alíneas "b" e "c", e 19 da Lei 8.443/1992." (voto condutor do Acórdão 468/2020-TCU-Primeira Câmara, rel. Min. Benjamin Zymler) 
Fica evidente que o Acórdão 468/2020-TCU-Primeira Câmara baseou-se em premissa equivocada, já que, por estarem com seus efeitos suspensos, as decisões da TCE não poderiam ser fundamento para o julgamento das contas ordinárias da embargante. Vale ressaltar que a medida liminar do STF no MS 34.467 era de conhecimento deste Tribunal desde 10/11/2016, conforme peças 178 e 179 do TC Processo 575.497/1998-0.
De igual forma, o Acórdão 9012/2020-TCU-Primeira Câmara, ora embargado, também se baseou em premissa equivocada ao negar provimento ao recurso de reconsideração e manter a irregularidade das contas da embargante. Quando do julgamento do acórdão recorrido, em 25/8/2020, o STF já havia, inclusive, julgado o mérito do MS 34.467, anulando a condenação em débito da embargante no TC Processo 575.497/1998-0, em razão da prescrição.
Nesse contexto, cumpre reconhecer que a desconsideração das decisões do STF constitui erro de fato, o qual foi decisivo para o resultado dos julgamentos proferidos neste processo de contas anuais. Portanto, devem-se acolher os embargos, com efeitos infringentes, para excluir da fundamentação utilizada para o julgamento de suas contas anuais as ocorrências apuradas no TC Processo 575.497/1998-0.
Retornando à primeira deliberação preferida nestes autos, Acórdão 3073/2010-TCU-Primeira Câmara, extrai-se que as contas dos responsáveis pela gestão da UFRJ no exercício de 1997 foram julgadas regulares com ressalvas, seguindo recomendações do relatório de auditoria de gestão e do certificado de auditoria expedidos pelo Controle Interno (peça 4, p. 25-26) . Naquele decisum, excetuou-se o julgamento das contas da ora embargante, as quais foram sobrestadas até o trânsito em julgado do TC Processo 575.497/1998-0. Após o julgamento da mencionada TCE, as contas da embargante foram julgadas irregulares, por meio do Acórdão 468/2020-TCU-Primeira Câmara, com fundamento unicamente nas deliberações preferidas no processo de contas especiais.
Julgo, assim, que, considerando as decisões do STF no MS 34.467 e excluindo os fatos que motivaram o débito apurado no TC Processo 575.497/1998-0 como fundamentos para julgamento das contas da recorrente, suas contas devem ser julgadas regulares com ressalva, da mesma forma que os demais gestores da UFRJ, conforme pareceres do Controle Interno que resultaram no Acórdão 3073/2010-TCU-Primeira Câmara.
Assim, devem-se acolher os presentes embargos e conceder-lhes efeitos infringentes, a fim de tornar insubsistentes os Acórdão 468/2020-TCU-Primeira Câmara e 9.012/2020-TCU-Primeira Câmara e julgar regulares com ressalva as contas de Yvonne Maggie de Leers Costa Ribeiro. 
Ante o exposto, voto por que o Tribunal adote o Acórdão que ora submeto à deliberação deste Colegiado.
TCU, Sala das Sessões, em 20 de abril de 2021.
Ministro BRUNO DANTAS 
Relator